【裁判字號】    89,重訴,85
【裁判日期】    901129
【裁判案由】    損害賠償
【裁判全文】
臺灣新竹地方法院民事判決  八十九年度重訴字第八五號
    原      告    乙○○
    複代理人      丙○○
    被      告    七星爆竹股份有限公司
    兼法定代理人  甲○○
右當事人間損害賠償事件，本院判決如左：
    主    文
原告之訴及其假執行之聲請均駁回。
訴訟費用由原告負擔。
    事    實
甲、原告方面：
  一、先位聲明：
    １被告七星爆竹股份有限公司應給付原告新台幣九百九十七萬三百四十九元，及
      自起訴狀繕本送達之翌日起，至清償日止，按年息百分之五計算之利息。
    ２訴訟費用由被告七星爆竹股份有限公司負擔。
    ３第一項判決，原告願供擔保，請准宣告假執行。
  二、備位聲明：
    １被告甲○○應給付原告新台九百九十七萬三百四十九元，及自追加起訴狀繕本
      送達之翌日起，至清償日止，按年息百分之五計算之利息。
    ２訴訟費用由被告負擔。
    ３第一項判決，原告願供擔保，請准宣告假執行。
  三、陳述：
    １原告於八十六年七月一日與被告七星爆竹股份有限公司（以下簡稱七星公司）
      廠長甲○○簽訂房屋租賃契約，向被告七星公司承租新竹縣新豐鄉瑞興村四鄰
      崁頭二六之一號廠房內引線部三分之一工作間（以下簡稱系爭廠房），租期自
      八十六年七月一日起，至八十九年六月三十日止共三年，每月租金新台幣（下
      同）六萬元，另又以一百三十萬元向被告購買製作炮竹引線之機台共三十台，
      約定如兩造提前終止契約時，被告應將機台折舊後之殘餘價額返還原告，原告
      另交付押租保證金壹拾萬元予被告，約定原告如未依約租滿三年，押租保證金
      由被告七星公司沒收。
    ２八十六年十二月三十一日被告七星公司員工溫吳秋蘭於清理浮藥工作時，未先
      澆水即使用鐵製器具刮除機台殘存火藥，以致因摩擦引起火災火災後被告要求
      於主管機關尚未准許復工前暫勿使用承租處所，原告因此被迫長期停工雖一再
      向被告要求返還押租金及機台折舊後之殘餘價額，以提前終止租約，但為被告
      所拒。
    ３被告出售予原告之機台共三十台，其總價金為壹佰參拾萬元，於八十六年十二
      月三十一日發生火災後即未再使用，其折舊期間為半年，依兩造契約第十九條
      規定，其折舊費為二十五萬元，被告應退還原告一○五萬元，但因原告另請求
      八十七年一月至八十九年六月三十日之預期營業利益，上開一○五萬元仍應計
      入折舊，故原告不向被告請求返還。
    ４按出租人應以合於所約定使用、收益之租賃物，交付承租人，並應於租賃關係
      存續中保持其合於約定使用、收益之狀態（民法第四百二十三條），經查：原
      告向被告承租廠地之目的在製造炮竹引線以出售營利，茲因被告員工溫吳秋蘭
      未依規定程序清理浮藥發生火災，致波及原告被迫停工迄今而而火災發生後，
      原告曾聲請調解解決善後事宜，被告始終無誠意解決，準此，被告既因可歸責
      於己之事由，而於租賃期間未交付系爭廠地供原告使用收益，自應負債務不履
      行之損害賠償責任
    ５次按損害賠償除法律另有規定或契約另有訂定外，應以填補債權人所受損害及
      所失利益為限，依通常情形或依已定之計劃設備或其他特別情事，可得預期之
      利益，視為所失之利益（民法第二百十六條）。經查：
      （１）原告自八十六年七月一日起，至火災發生之同年十二月三十一日止，半
            年期間共生產炮竹引線一七○九箱，平均每月生產二八五箱，其用料成
            本為每箱九四三元，平均每月為二六八七五五元，而半年期間實際出售
            價金共為0000000元，平均每月銷售價金為七三二六六七元，另
            原告每月支付之勞動成本為一八一四○四元，故每月平均營業淨利為（
            732667元－268755元＋181404元＝282508元），原告自八十七年一月
            一日起至八十九年六月三十日止，三十個月期間可預期之營業淨利為（
            282508×30＝0000000）此為原告所失利益。
      （２）火災發生後原告支付員工吳國瑛之薪資玖萬元，支付勞保費三二八五○
            元，健保費二二二五九元，合計一四五一○九元，此為原告所受損害。
      （３）火災發生前原告每月薪資四萬五千元，火災發生後迄今三十個月期間原
            告因停工未能領取薪水，共損失薪資0000000元，此為原告所失
            之利益。
      （４）依上所述，應賠償原告所受損害一四五一○九元，所失利益00000
            00元（0000000＋0000000），共計0000000元。
     ６本件原告雖與甲○○簽訂租賃契約，但甲○○為被告廠長，且承租之標的物，
      ，為被告廠地，故出租人為被告而非甲○○。
     ７被告甲○○係以自己名義將七星公司之系爭廠房出租予原告使用，則其出租人
       究係七星公司，抑或甲○○，容有爭議，爰予追加被告甲○○，以免訟累。
  四、證據：聲請調閱本院八十八年度重訴字第一七三號損害賠償案卷，及台灣新竹
      地方法院檢察署八十七年度相字第八八號火災案卷，以查明被告肇生火災之責
      任。請向台灣區炮竹煙火工業同業公會，函查以下事項：１炮竹引線製造之材
      料為何？各項材料之成本為何？２炮竹引線每箱之售價？八十六年十一月以後
      之零售及批發價為何？３炮竹引線之製造機台三十部，依一般生產速度每日可
      生產幾箱？其他相關事項。並提出原告經營期間出貨明細表、原告經營期間生
      產及進料明細表、原告每月勞動成本分析表、房屋租賃契約書、一三○萬元收
      據各一件、新竹縣新豐鄉調解委員會通知影本三份及八十七年新鄉民調字第
      102號調解不成立證明書影本一份、八十六年七月一日至八十七年一月八日估
      價單影本共107張、勞保健保收費單、甲○○書寫影本一紙、收據三紙、估價
      單二十九紙，及員工薪資袋一件為証。
二、被告方面：
  一、聲明：
      １原告之訴駁回。
      ２訴訟費用由原告負擔。
      ３如受不利判決時，願供擔保請准免假執行。
  二、陳述：
      １原告於八十六年七月一日，向被告甲○○承租系爭廠房，從事爆竹加工，租
        期至八十九年六月三十日止，租金每月六萬元。原告於租期滿三年後已表明
        不再續租，並領回押租金。被告七星公司非出租人，原告請求七星公司賠償
        顯屬無據。
      ２八十六年十二月三十一日下午十五時四十五分許，原告之受僱人曾黃寶妹於
        從事浮藥清理工作時，使用鐵製器具刮除機台殘存火藥且未採取澆水措施，
        以致因磨擦引起火災，造成被告廠房部分毀損，修復費用計土木泥水部分五
        六九００元、裝璜部分一一九四六０元、水電部分一０二三六０元、機器修
        理一四四０六０元，合計四二二七八０元。
      ３查租賃契約第十一條約定原告應以善良管理人之注意使用房屋，因原告之過
        失致房屋毀損應負損害賠償之責。原告之受僱使用人曾黃寶妹之過失，依民
        法第二二四條關於債之履行原告應負同一責任，查火災地點引線部係由乙○
        ○與溫清金二人各自承攬經營製造引線，黃寶妹是乙○○僱用、溫吳秋蘭是
        溫清金之妻，是溫吳秋蘭非被告七星公司或被告甲○○所僱用，黃寶妹係受
        僱於乙○○而向其領取工資，乙○○係經營引線部之負責人，故黃寶妹之雇
        主乃乙○○，曾黃寶妹之過失，依民法第二二四條原告應自負責任，原告未
        對受雇人黃寶妹賠償，並自行停工，此與被告無關，不可歸責於被告，被告
        並無未履行債務之情，原告請求賠償顯屬無據。又依民法第二二五條規定，
        因不可歸責於債務人之事由致給付不能者，債務人免給付義務。是縱認停工
        係因溫吳秋蘭之過失所造成，亦與七星公司或被告甲○○無關，不可歸責於
        被告等之事由，被告等得免給付義務，原告請求賠償顯屬無據。
      ４至於原告所提出之每月銷售額、勞動成本、營業淨利等資料，僅為原告隨意
        製作顯不實在，應提出向稅捐機關申報、核定之營業資料始足憑信。原告支
        付其兒子員工吳國瑛薪資等，並非損失且與被告無關。原告非被告七星公司
        、甲○○之員工，亦無薪資損失可言。
  三、證據：提出土地謄本、不再續約書、臺灣新竹地方法院檢察署八十七年度相字
      第八八號火災案筆錄、職業災害檢查報告書、火災調查報告書摘要、臺灣高等
      法院九十年度上字第四號筆錄各一件為証。
    理    由
甲、程序方面：
  一、本件被告七星公司原法定代理人邱碧田於八十九年十一月十三日死亡，茲由全
      體董事（甲○○、彭及召、邱雲騰）選任甲○○為新法定代理人，甲○○並向
      本院聲明承受訴訟，合先說明。
  二、原告基於租賃關係請求被告七星公司損害賠償，嗣以本件出租人究為被告七星
      公司，抑或被告甲○○，而有爭執，乃追加被告甲○○為備位聲明，其起訴之
      基礎事實同一，且不甚礙被告之防禦及訴訟之終結，爰依民事訴訟法第二百五
      十五條第一項第二款、第七款規定，准許之。
乙、實體方面：
  一、原告起訴主張：其於八十六年七月一日，與被告七星公司廠長甲○○簽訂房屋
      租賃契約，向被告七星公司承租系爭廠房，租期自八十六年七月一日起，至八
      十九年六月三十日止共三年，每月租金六萬元，另又以一百三十萬元向被告七
      星公司購買製作炮竹引線之機台共三十台，約定如兩造提前終止契約時，被告
      七星公司應將機台折舊後之殘餘價額返還原告，原告另交付押租保證金十萬元
      予被告七星公司，約定原告如未依約租滿三年，押租保證金由被告七星公司沒
      收。詎於八十六年十二月三十一日被告七星公司員工溫吳秋蘭於清理浮藥工作
      時，未先澆水即使用鐵製器具刮除機台殘存火藥，以致因摩擦引起火災後，被
      告七星公司要求於主管機關尚未准許復工前暫勿使用承租處所，原告因此被迫
      長期停工，雖一再向被告七星公司要求返還押租金，及機台折舊後之殘餘價額
      以提前終止租約，但為被告七星公司所拒，爰依法起訴請求被告七星公司負損
      害賠償之責。又被告甲○○係以自己名義，將被告七星公司之系爭廠房出租予
      原告使用，則其出租人究係七星公司抑或甲○○，容有爭議，爰追加被告甲○
      ○為備位聲明等語。
  二、被告七星公司則以並非契約當事人，原告請求無理由等語置辯；被告甲○○亦
      以系爭廠房因原告之受僱人曾黃寶妹於從事浮藥清理工作時，使用鐵製器具刮
      除機台殘存火藥且未採取澆水措施，以致因磨擦引起火災，造成被告廠房部分
      毀損，依租賃契約第十一條約定，原告應以善良管理人之注意使用房屋，因原
      告之過失致房屋毀損應負損害賠償之責。原告之受僱使用人曾黃寶妹之過失，
      依民法第二二四條關於債之履行原告應負同一責任，查火災地點引線部係由乙
      ○○與溫清金二人各自承攬經營製造引線，黃寶妹是乙○○僱用，溫吳秋蘭是
      溫清金之妻，是溫吳秋蘭非被告七星公司或被告甲○○所僱用，黃寶妹係受僱
      於乙○○而向其領取工資，乙○○係經營引線部之負責人，故黃寶妹之雇主乃
      乙○○，曾黃寶妹之過失，依民法第二二四條原告應自負責任，原告未對受雇
      人黃寶妹賠償，並自行停工，此與被告甲○○無關，不可歸責於被告甲○○，
      被告甲○○並無未履行債務之情形，原告請求賠償顯屬無據。又依民法第二二
      五條規定，因不可歸責於債務人之事由致給付不能者，債務人免給付義務。是
      縱認停工係因溫吳秋蘭之過失造成，亦與被告甲○○無關，不可歸責於被告甲
      ○○之事由，被告甲○○得免給付義務，原告請求賠償顯屬無據等語，資為抗
      辯。
  三、先位聲明部分：
      原告主張系爭廠房之出租人為被告七星公司，惟為被告七星公司所否認，原告
      自應就此負舉証責任，雖被告提出租賃契約書一件，以被告甲○○係被告七星
      公司之廠長，且承租之標的物為被告七星公司所有，故被告七星公司係出租人
      云云，惟依原告提出的租賃契約觀之（本院卷第十八頁至二十頁），出租人均
      載明為「甲○○」，並無載明代理被告七星公司之意旨，且原告與被告甲○○
      於八十九年七月二日簽訂「不再續約書」時，亦係以被告甲○○為當事人（本
      院卷第九十七頁），被告甲○○復自認係本件租約之出租人（本院卷第九十二
      頁），而非被告七星公司，被告甲○○更因本案而以出租人之地位，另案對原
      告提起損害賠償之訴，有本院八十九年度訴字第一００號、臺灣高等法院九十
      年度上字第五九三號民事判決各一件在卷可稽（本院卷第一三０頁至一四七頁
      ），是以被告甲○○係以自己名義簽訂租約，並無代理被告七星公司之意思，
      自無從認定被告七星公司為出租人。而租賃契約係債權契約，不以所有權人為
      必要，被告甲○○以自己名義與原告訂立本件租賃契約，仍屬有效，綜上所述
      ，足認本件租約之出租人應係被告甲○○，而非被告七星公司。原告依租賃契
      約之法律關係，對非出租人之被告七星公司請求損害賠償，為無理由，應予駁
      回。
  四、備位聲明部分：
    １原告主張其向被告甲○○承租系爭廠房，而系爭廠房於八十六年十二月三十一
      日下午三時四十五分許，因作業員使用鐵製器具刮除機臺殘存火藥且未先採取
      澆水措施，以致因磨擦引起火災，造成作業室毀損，且致當時在該作業室作業
      之員工曾黃寶妹嚴重灼傷，而同在該作業室作業之員工溫吳秋蘭亦受到嚴重灼
      傷不治死亡之事實，業據提出行政院勞工委員會北區勞動檢查所職災檢查報告
      書為證（本院卷第一二０頁），復據本院調取臺灣新竹地方法院檢察署八十七
      年度相字第八八號相驗案卷核閱無訛，自堪信原告此部分之主張為真實。茲所
      應審究者，厥為造成系爭廠房不能合於約定之使用、收益之狀態，被告甲○○
      有無可歸責之事由，是否應負損害賠償之責。
    ２查系爭廠房發生火災之原因，據行政院勞工委員會北區勞動檢查所分析結果，
      係因罹災勞工從事導火線繞線機臺浮藥清理工作時，使用鐵製器具刮除機臺殘
      存火藥且未採取澆水措施，以致因摩擦引起火災等情，有職業災害檢查報告書
      可稽（本院第一０五頁至第一一０頁），而因前開事故之罹災勞工有黃寶妹及
      溫吳秋蘭，再者，本件火災發生後，依據新竹縣消防隊至現場勘查依據現場跡
      證顯示發現十九號導火線室靠西北邊之天花板燃燒剝落比較明顯，並製有火災
      調查報告書、火災現場平面及物品配置圖、現場相關位置圖，另有現場相片四
      張附於前開相驗案件卷可稽；另前開職災檢查報告亦謂前開作業室天花板靠配
      藥室端有被燒毀之痕跡，另一邊天花板則未有被火燒過之痕跡等情；且臺灣新
      竹地方法院檢察署檢察官偕同相關人員至現場勘驗時，自七星公司爆竹工廠靠
      二十號作業室之門進入十九號作業室，左側係溫金清所有 (即溫吳秋蘭作業之
      地點)，右側係乙○○所有（即黃寶妹作業之處），消防隊員于志雄當場表示
      前開左側進門口處燃燒較嚴重，即如所製圖，且天花板燃燒較嚴重；消防隊小
      隊長陳清壽亦當場表示「事發後至現場蒐證如相片四上所示有燃燒之痕跡及其
      他機器並無此情形；且該機器燃燒痕跡上方天花板即如相片三所示之處」等情
      ，亦有八十七年五月六日履勘現場筆錄附於前開相驗卷可按；且將前開相片三
      及相片四與現場相關位置圖比對，屬於溫吳秋蘭工作場所所在之機臺及其上方
      之天花板，均有嚴重燒毀之痕跡，而該部分機臺亦經新竹縣消防隊研判為起火
      點，可知起火點位於溫吳秋蘭作業之機臺自明，是以本件火災係因溫吳秋蘭所
      造成，應堪認定。而溫吳秋蘭工作之廠房部分係其夫即証人溫清金，向訴外人
      即被告七星公司另一董事彭及召所承租，溫清金承租下來後，即交由其妻溫吳
      秋蘭經營等情，業據証人溫清金到院証述在卷（本院卷第一六九頁），復為兩
      造所不爭，堪信為真實。溫吳秋蘭既非被告甲○○所僱用，對於其過失，自無
      可歸責之事由。
    ３次查：系爭廠房發生火災後，因違反勞工安全衛生法第五條第一項，暨爆竹煙
      火製造業安全衛生設施標準第十九條規定，未具備符合標準之必要安全衛生設
      備，而經行政院勞工委員會北區勞動檢查所，於八十七年一月十三日以八十七
      年北檢一字第二五一八七號，函請新竹縣政府對該作業室（即系爭廠房）予以
      停工處分，迄八十九年八月二日被告七星公司始向新竹縣政府提出復工申請，
      經該所於八月二十一日派員前往七星公司實施檢查，因該作業室內之繞線機皆
      已拆除，已無機械在內，故以八十九年八月三十一日臺八十九勞北檢製字第二
      九二二八號函，請新竹縣政府准許被告七星公司繼續使用該作業室，凡此有該
      所九十年二月二十七日台九十勞北檢製字第九○○二三九七號函可參（本院卷
      第一二０頁），復為兩造所不爭，是以被告甲○○未能於租賃期間內，提供合
      於使用收益之系爭廠房，係因訴外人溫吳秋蘭之過失，致遭主管機關停工處分
      ，亦屬不可歸責於被告甲○○之事由。
    ４按因不可歸責於債務人之事由，致給付不能者，債務人免給付義務，民法第二
      百二十五條第一項定有明文，本件火災之發生，及遭主管機關停工處分，致給
      付不能，均非可歸責於被告甲○○，已如前述，從而，原告基於租賃關係請求
      損害賠償，為無理由，應予駁回。
  五、本件判決之基礎已臻明確，兩造其餘之攻擊、防禦方法，核與判決結果無影響
      ，爰不逐一論列。又原告聲請向台灣區炮竹煙火工業同業公會，函查１炮竹引
      線製造之材料為何？各項材料之成本為何？２炮竹引線每箱之售價？八十六年
      十一月以後之零售及批發價為何？３炮竹引線之製造機台三十部，依一般生產
      速度每日可生產幾箱？其他相關事項，本院認無函查之必要，合併敘明。
  六、假執行之宣告：本件原告之訴既經駁回，其假執行之聲請即失所附麗，爰一併
      駁回。
  七、結論：原告之訴為無理由，依民事訴訟法第七十八條，判決如主文。
中      華      民      國      九十    年     十一     月    二十九    日
                                  臺灣新竹地方法院民事第二庭
~B法      官  吳上晃
右為正本係照原本作成。
如不服本判決，須於本判決送達後二十日內向本院提出上訴狀（須按他造當事人之人
數附繕本）。
~B法院書記官  邱明智
中      華      民      國      九十    年     十一     月    二十九    日


司法院資訊處製作；財團法人民間司法改革基金會備份。
